【裁判字號】    88,簡上,7
【裁判日期】    890621
【裁判案由】    異議之訴
【裁判全文】
臺灣桃園地方法院民事判決  八十八年度簡上字第七號
    上  訴  人  中央信託局
    法定代理人  乙○○
    訴訟代理人  甲○○
    被上訴人    丙○○
右當事人間請求異議之訴事件，上訴人對於中華民國八十七年十一月五日本院桃園簡
易庭八十七年度桃簡字第七０五號第一審判決提起上訴，本院判決如左：
    主  文
被上訴人變更之訴駁回。
訴訟費用由被上訴人負擔。
    事  實
甲、上訴人方面：
  一、聲明：如主文所示。
  二、陳述：除與原審判決書所載者相同茲予引用外，補稱：上訴人乃依據法院終局
      之確定判決而據以聲請強制執行，上訴人並無不當得利。
  三、證據：援用原審之立證方法。
乙、被上訴人方面：
  一、聲明：上訴人應給付被上訴人新台幣（下同）貳拾肆萬貳仟柒佰貳拾玖元。
  二、陳述：除與原審判決書所載者相同茲予引用外，補稱：被上訴人於民國（下同
      ）八十七年十二月二十八日提起債務人異議之時，上訴人尚未滿足債權，強制
      執行程序即未終結，嗣於八十八年四月二十六日，鈞院受理八十七年執字第四
      九九０號強制執行已經終結，係起訴後始生情事變更原則。被上訴人既已合法
      拋棄繼承，即非繼承人，上訴人對被上訴人即無若何債權，上訴人卻仍對被上
      訴人之薪津為強制執行，並已收取二十四萬二千七百二十九元，乃無法律上之
      原因而受有利益，致原告受有損害，依民法第一百七十九條之規定，應負不當
      得利之返還責任。
  三、證據：援用原審之立證方法。
丙、本院依職權調閱本院八十七年度執字第四九九０號清償債務執行卷宗及臺灣臺北
    地方法院八十五年度重訴字第一五四二號民事卷宗。
    理    由
甲、程序方面：
  一、按民事訴訟法第二百五十六條第三款所謂因情事變更，而以他項聲明代最初之
      聲明，係為訴訟上之便宜而設之規定，祇須情事確屬變更，即有其適用，故其
      情事之變更，係發生於起訴前或起訴後，在非所問。（最高法院四十三年台抗
      字第二三號裁定參照）。次按因情事變更而以他項聲明代最初之聲明，所為之
      訴之變更，係法之所許，觀諸民事訴訟法第二百五十五條第四款即明，而依同
      法四百三十六條之一第三項規定簡易訴訟程序之第二審裁判，準用四百四十六
      條第一項規定，原告於起訴之初，請求：本院八十七年度執字第四九九０號原
      告與被告間因清償債務強制執行事件就原告在第三人交通部民用航空局台北航
      空貨運站應領薪資所為之強制執行程序應予撤銷。嗣因本院八十七年執字第四
      九九０號強制執行程序業已終結在案，被上訴人遂於八十九年六月八日言詞辯
      論期日變更訴之聲明為「上訴人應給付被上訴人二十四萬二千七百二十九元。
      」，經查兩造間清償債務之執行事件，由本院八十七年度執字第四九九０號受
      理在案，且扣押被上訴人之薪津以抵償，並已於八十八年四月即執行終結，業
      經本院調閱八十七年度執字第四九九０號清償債務執行事件案件查核無訛，上
      訴人亦已陳明本件執行程序已執行完畢屬實，揆諸首揭規定，於法並無不合，
      合先敘明。
  二、又當事人因情事變更，而以他項聲明代最初之聲明，本質上仍屬訴之變更，而
      在第二審為訴之變更合法者，原訴即本件原審之執行異議之訴可認為已因而視
      為撤回時，第一審就原訴所為判決，自當失其效力。第二審法院應專就新訴為
      裁判，無須更就該判決之上訴為裁判。（六十六年臺上字第三三二０號判例、
      七十一年臺上字第三七六四號判例參照），併此敘明。
乙、實體方面：
  一、被上訴人主張其既已合法拋棄繼承，即非繼承人，上訴人對被上訴人即無若何
      債權，上訴人卻仍對被上訴人之薪津為強制執行，並已收取二十四萬二千七百
      二十九元，乃無法律上之原因而受有利益，致被上訴人受有損害，依民法第一
      七九條之規定，應負不當得利之返還責任。上訴人則以其乃依據法院終局之確
      定判決而據以聲請強制執行，上訴人並無不當得利等語置辯。
  二、按無法律上之原因而受利益，致他人受損害者，應返還其利益。雖有法律上之
      原因，而其後已不存在者，亦同。民法第一百七十九條固定有明文。次按債權
      人本於確定判決對於債務人為強制執行而受金錢之支付者，該確定判決如未經
      其後之確定判決予以廢棄，縱令判決內容不當，在債務人對於原執行名義之確
      定判決提起再審之訴予以變更前，亦非無法律之原因而受利益，自無不當得利
      可言。最高法院六九年臺上字第一一四二號判決參照。經查，上訴人係依據臺
      灣臺北地方法院八十五年度重訴字第一五四二號民事確定判決及八十六年度聲
      字第二二六三號確定訴訟費用額確定裁定，據以聲請強制執行，此經本院依職
      權調閱本院八十七年度執字第四九九０號清償債務執行卷宗及臺灣臺北地方法
      院八十五年度重訴字第一五四二號民事卷宗，審閱無訛，是揆諸前開判例要旨
      ，上訴人因強制執行受有金錢之支付利益，並非無法律上之原因而受利益，自
      無不當得利。
  三、從而，被上訴人本於不當得利之法律關係，請求上訴人應給付被上訴人二十四
      萬二千七百二十九元，即有未洽，應予駁回。
  四、據上論結，本件被上訴人變更之訴為無理由，依民事訴訟法第第七十八條，判
      決如主文。
中      華      民      國    八十九    年      六      月    二十一    日
                            臺灣桃園地方法院民事第二庭
~B審判長法官  黃國忠
~B法      官  劉志卿
~B法      官  吳幸娥
右為正本係照原本作成
本判決不得上訴
中      華      民      國    八十九    年      六      月     二十六   日
~B法院書記官  王恬如


司法院資訊處製作；財團法人民間司法改革基金會備份。
